【裁判字號】    97,台上,1880
【裁判日期】    970501
【裁判案由】    強盜等罪
【裁判全文】
最高法院刑事判決            九十七年度台上字第一八八０號
上  訴  人  臺灣高等法院臺中分院檢察署檢察官
上  訴  人
即  被  告  甲○○
            乙○○
            丙○○
上 列一 人
選任辯護人  陳鴻謀律師
上  訴  人
即  被  告  丁○○
            戊○○
上 列一 人
選任辯護人  李思樟律師
被      告  己○○
上列上訴人等因被告等強盜等罪案件，不服臺灣高等法院臺中分
院中華民國九十六年十月十一日第二審判決（九十六年度上訴字
第二０二二號，起訴案號：臺灣彰化地方法院檢察署九十五年度
偵字第九九九０、九九九一、一００四九、一０二四七、一０五
三七號），提起上訴，本院判決如下：
    主  文
原判決關於甲○○、乙○○、丙○○、丁○○、戊○○加重強盜
及己○○被訴加重強盜部分撤銷，發回台灣高等法院台中分院。
乙○○違反槍砲彈藥刀械管制條例、妨害自由及己○○被訴竊盜
部分上訴駁回。
    理  由
壹、撤銷發回（即甲○○、乙○○、丙○○、丁○○、戊○○加
    重強盜及己○○被訴加重強盜）部分
本件原判決撤銷第一審關於上訴人即被告甲○○、乙○○、丙○
○、丁○○、戊○○加重強盜部分之科刑判決，改判仍論處上訴
人等共犯刑法第三百三十條第一項之加重強盜罪刑。並以公訴意
旨認被告己○○與甲○○、乙○○、丙○○、丁○○、張健華（
未上訴，已確定）、戊○○、邱美萍（通緝中）基於共同強盜之
犯意聯絡，由乙○○、丙○○、丁○○、張健華同乘銀色小客車
，己○○、戊○○與邱美萍共乘藍色小客車（由戊○○駕駛），
共同南下被害人蕭大虎在彰化縣田中鎮所營仁愛牙醫診所，乙○
○、張健華先持內裝子彈之改造手槍進入該診所，致使被害人不
能抗拒，丙○○、丁○○隨後亦入內，四人強行搜括被害人財物
，其中乙○○取得被害人之保險箱並通知在外等候之己○○、戊
○○與邱美萍，將所乘藍色小客車倒退駛入該診所騎樓以便載走
該保險箱，但因騎樓門檻過高，小客車無法駛入而作罷等情。己
○○被訴涉犯刑法第三百三十條第一項之加重強盜罪嫌部分，經
審理結果，認尚查無確切證據足資證明其犯罪，因而維持第一審
諭知無罪之判決，駁回檢察官在第二審關於此部分之上訴。固均
非無見。
惟查：(一)行為人為犯特定罪而持有槍、彈，並於持有槍、彈後即
緊密實行該特定犯罪，雖其持有槍、彈之時地與犯特定罪之時地
，在自然意義上非完全一致，然二者仍有部分合致，且犯罪目的
單一，依一般社會通念，認應評價為一罪方符合刑罰公平原則，
如予數罪併罰，反有過度處罰之疑，與人民法律感情亦未契合；
是於牽連犯廢除後，適度擴張一行為概念，認此情形為一行為觸
犯數罪名之想像競合犯，方屬適當。本件原判決認定，甲○○、
乙○○、丙○○、丁○○、張健華於民國九十五年九月中旬共同
基於為自己不法所有之強盜及非法持有槍彈犯意聯絡，商議由乙
○○持槍脅迫被害人說出銀行密碼之強盜計畫，乃於同年十月十
二日由乙○○攜帶其約於一年前所購得之具殺傷力改造手槍及子
彈（乙○○未經許可持有手槍、子彈部分，如後述），並邀亦具
犯意聯絡之戊○○、邱美萍，共同於翌（十三）日攜至被害人診
所，推由乙○○持以抵住被害人脖子並與張健華強押之，致使被
害人不能抗拒，而強劫被害人財物等情。如果無訛，揆諸上開說
明，上訴人等此部分所為，係以一行為觸犯槍砲彈藥刀械管制條
例第八條第四項未經許可持有手槍、第十二條第四項未經許可持
有子彈及刑法第三百三十條第一項結夥三人以上、攜帶兇器強盜
罪，應依刑法第五十五條前段從一重之加重強盜罪處斷，且起訴
之加重強盜部分，其效力及於裁判上一罪之持有手槍、子彈部分
，原審自得一併審究。乃原判決認甲○○、丙○○、丁○○、戊
○○所犯加重強盜及持有槍、彈罪，應分論併罰（見原判決第三
七頁），並以彼等持有槍、彈部分，未經起訴，應由檢察官另行
偵辦（見原判決第六頁），而未併予審判，自有適用法則不當及
已受請求事項未予判決之違誤。(二)原判決以己○○雖事先即知悉
甲○○等人之強盜計畫，並目睹乙○○持有槍枝，且與邱美萍共
乘戊○○所駕藍色小客車同往被害人診所，又於戊○○倒車準備
搬運前述保險箱時下車，有現場監視器所翻拍之照片在卷可證（
即警卷一第二五六至二五八頁所示身穿格子上衣男子者），然其
並無接應、搬運動作，且未參與乙○○等人之事先各項準備強盜
行為，亦未進入被害人診所實行強取財物，事後復未施用乙○○
以盜贓所換得之毒品或與甲○○等人同往求取被害人之諒解等情
，並參酌丙○○、丁○○、張健華、戊○○、邱美萍供述：己○
○認本件計畫不可行而不想參與，曾指摘彼等之行為等語，因認
尚不能僅以己○○知悉強盜計畫並同乘一車前往現場，即謂共犯
強盜罪行。然觀諸原判決所引丙○○之供述，己○○係於一起乘
車南下途中，一行人在所住宿之汽車旅館內討論如何實行強盜計
畫時，始因「大家都沒有經驗，而且全部聽乙○○指揮不太可行
」，而有「不想參與」之言詞。再據：(1)目擊證人陳麒翔於偵審
中陳述，己○○所乘坐、由戊○○駕駛之藍色小客車係先於或同
時與乙○○等人所乘銀色小客車到達被害人診所前，二車同時在
現場約十來分鐘，其間己○○（在場身穿格子上衣者）跑到另一
車之車窗與駕駛交談，交談後還是站在原地東張西望，爾後一起
離開等情（見九十五年度偵字第一００四九號卷第六一至六二頁
、原審卷(二)第一０六至一一０頁）；(2)丙○○供稱：「我們兩台
車是約好一起去……我們有告知己○○計畫……我們叫他們（指
己○○所乘、由戊○○駕駛之車）跟在我們的後面，不要跟丟」
、「我們從旅館出發時，二台車約好目的地就是牙醫診所門口」
、「我們前往仁愛牙醫診所要錢的事情…己○○、戊○○、邱美
萍沒有反對，也沒有什麼表示，他們知道我們要去做什麼」，己
○○、戊○○（綽號「威格」）、邱美萍「只是在外面等候」等
語（見九十五年度偵字第九九九０號卷第一一二頁、第一審卷(一)
第二０六至二０七頁）；(3)丁○○證述，自臺北南下前，甲○○
已與乙○○講好整個計畫，九十五年十月十二、十三日南下彰化
縣田中鎮時，每一個人（包括己○○）都知道乙○○身上有槍，
乙○○有拿出來給大家看過，在汽車旅館乙○○、張健華、己○
○、丙○○、戊○○與伊並商討翌日強盜計畫，所取得之被害人
財物都交給乙○○處理，他拿到臺北換毒品，乙○○就拿毒品給
我們等語（見九十五年度偵字第一００四九號卷第一一二至一一
五頁）；(4)張健華亦供稱：所取得之被害人財物由乙○○處理，
「全部的錢拿去買毒品，拿毒品給我們施用，其他的人也都是一
起施用毒品」等語（見第一審卷一第十四頁）；(5)己○○復坦承
於九十五年十月十八至二十六日施用海洛因，一天二次等情（見
九十五年度偵字第九九九０號卷第四五頁），其違反毒品危害防
制條例案件並經臺灣彰化地方法院檢察署九十五年度偵字第四三
八九號移併臺灣臺北地方法院檢察署九十六年度偵字第一七六四
號偵查在案，有卷附臺灣高等法院被告前案紀錄表可稽（見原審
卷(一)第一三六、一三七頁）。凡此，均屬對己○○不利之證據，
其似非如原判決所認定之僅係單純知悉該強盜計畫而已。己○○
是否以參與強盜之意思而南下被害人診所？是否共同持有該槍、
彈？有無參與商討執行該強盜計畫？是否與戊○○、邱美萍在診
所外等候接應？事後有無朋分施用盜贓所換得之毒品？攸關其此
部分犯行之認定，基於公平正義之維護，自有進一步釐清之必要
。原判決並未說明取捨論斷上開不利己○○證據之理由，遽為有
利於己○○之認定，未免速斷，自有證據調查未盡及理由欠備之
可議。以上，或為檢察官上訴意旨所指摘，或為本院得依職權調
查之事項，應認原判決此部分有發回更審之原因。
貳、上訴駁回（即乙○○違反槍砲彈藥刀械管制條例、妨害自由
    及己○○被訴竊盜）部分
一、乙○○違反槍砲彈藥刀械管制條例、妨害自由部分
按上訴得對於判決之一部為之；未聲明為一部者，視為全部上訴
，刑事訴訟法第三百四十八條第一項定有明文。又第三審上訴書
狀，應敘述上訴之理由，其未敘述者，得於提起上訴後十日內補
提理由書於原審法院，已逾上述期間，而於第三審法院未判決前
仍未提出上訴理由書狀者，第三審法院應以判決駁回之，刑事訴
訟法第三百八十二條第一項、第三百九十五條後段規定甚明。原
判決認定乙○○有其事實欄二、四所載，未經許可而於九十四年
十月十日購得上開槍、彈，繼續持有迄九十五年十月二十五日被
查獲（於持有期間，另行起意持以犯上述加重強盜罪，應予分論
併罰），又另犯妨害自由犯行，因而撤銷第一審此部分判決，改
判論處槍砲彈藥刀械管制條例第八條第四項之未經許可持有可發
射子彈具有殺傷力之改造手槍罪、同條例第十二條第四項未經許
可持有子彈罪，並以其係以一持有行為，觸犯該二罪名，為想像
競合犯，應從一重之持有手槍罪處斷，及另犯刑法第三百零二條
第一項剝奪他人行動自由罪刑。乙○○不服原審判決，於九十六
年十月二十六日提起上訴，並未聲明為一部上訴，自應視為全部
上訴。又其上訴時並未敘述理由，嗣雖於同年十月三十日及十一
月十六日提出上訴理由狀，然所敘述者，皆屬加重強盜部分之上
訴理由，對未經許可持有槍、彈及妨害自由部分則無隻字片語敘
及，且迄今逾期已久，於本院未判決前仍未提出，依上開規定，
其此部分上訴自非合法，應予駁回。
二、己○○加重竊盜部分
按刑事訴訟法第三百七十六條所列各罪之案件，經第二審判決者
，不得上訴於第三審法院，法有明文。被告己○○涉嫌刑法第三
百二十一條第一項第三款、第四款之加重竊盜罪部分，原審係維
持第一審諭知己○○無罪之判決，駁回檢察官此部分之第二審上
訴，核屬刑事訴訟法第三百七十六條第二款之案件，依上開說明
，既經第二審判決，自不得上訴於第三審法院。檢察官就此部分
一併提起上訴，顯為法所不許；其上訴為不合法，應予駁回。
據上論結，應依刑事訴訟法第三百九十七條、第四百零一條、第
三百九十五條，判決如主文。
中    華    民    國  九十七  年    五    月    一    日
                      最高法院刑事第十二庭
                          審判長法官  花  滿  堂
                                法官  黃  正  興
                                法官  陳  東  誥
                                法官  林  錦  芳
                                法官  黃  梅  月
      本件正本證明與原本無異
                                      書  記  官
中    華    民    國  九十七  年    五    月    五    日
                                                 H


司法院資訊處製作；財團法人民間司法改革基金會備份。
